【裁判字號】    98,訴,440
【裁判日期】    990310
【裁判案由】    給付借款
【裁判全文】
臺灣基隆地方法院民事判決               98年度訴字第440號
原      告  丙○（台灣）商業銀行股份有限公司
法定代理人  甲○○
訴訟代理人  張淳茵
            乙○○
被      告  丁○○
            戊○○
上  一  人
訴訟代理人  黃柏彰律師
上列當事人間請求給付借款事件，本院於99年 2月24日言詞辯論
終結，判決如下：
    主  文
原告之訴駁回。
訴訟費用由原告負擔。
    事實及理由
一、原告主張：
  (一)訴外人楊聰明於民國87年1月5日向原告借款新臺幣（下同）
    1,589,643元（下稱系爭債務），約定自借款日起依年息8.9
    1％按月計息，利率機動調整，逾期在6個月以內者，按上開
    利率10％，逾期超過6個月者，另按上開利率20％計付違約
    金，若未按期繳息，依約定書第5條第1款之約定，即喪失期
    限利益，所有債務視為全部到期。詎訴外人楊聰明未按期繳
    納，依約其應償還全部債務，而其於91年2月21日死亡，被
    告丁○○及戊○○為其法定繼承人，至今尚未聲請拋棄繼承
    或限定繼承，是被告二人對訴外人楊聰明上開債務應負連帶
    清償之責，為此提起本件訴訟，並提出借據、授信約定書、
    電腦帳戶資料、繼承系統表、戶籍謄本、基院慧民科字第
    1595 號函等件影本為證。
  (二)對被告抗辯之陳述：
  1.訴外人楊聰明係於87年間向原告借用房屋貸款，於88年間即
    未按期繳息，亦於同年轉列催收帳款，原告遂依法聲請拍賣
    抵押物，尚有部分債權未獲滿足。而原告於轉催收帳款前即
    提醒訴外人楊聰明尚未繳款之情事，並非完全不予理會，本
    件債權債務關係發生於被告二人繼承前，被告二人固為限制
    行為能力人，惟並非完全無辨別事理能力；且抵押物亦經原
    告聲請拍賣抵押物，依常理判斷自無於繼承開始時無法知悉
    繼承債務之存在而有顯失公平之理由。再者，被告二人辯稱
    未繼承任何遺產，惟被告二人是否自訴外人楊聰明受有現金
    、珠寶、甚或首飾等有價物品之交付，並非原告所能知悉。
  2.被告丁○○固自90年4月24日起至92年6月12日止，於臺灣桃
    園少年輔育院受感化教育，惟本件債權債務關係係在88年間
    發生，非如其所述本件債權債務關係發生時，其於少年輔育
    院接受輔導；而被告戊○○僅表示其租屋自居於基隆市○○
    街，惟並未提出相關證據證明，如依其所言當時尚年幼，事
    實上無法知悉系爭債務，由其繼承顯失公平，卻能以其年幼
    之資，獨立在外自立生活，甚訂立租賃契約，顯有違社會通
    念。
  (三)基於前述，聲明：被告二人應連帶給付原告988,643元，及
    自87年11月6日起至清償日止，按年息8.91％計算之利息，
    暨自87年12月5日起至清償日止，按年息20％計算之違約金
    。
二、被告二人則以下列情詞置辯，請求駁回原告之訴：
  1.被告戊○○及丁○○分別於72年11月3日及74年8月20日出生
    ，訴外人楊聰明及被告二人之母黃麗美（原名黃碧芬）於90
    年4月4日離婚，當時約定被告二人由訴外人楊聰明監護，而
    訴外人楊聰明於91年 2月21日死亡，被告二人處於無人監護
    之狀態長達半年，迄91年 6月27日始經本院91年度監字第14
    號裁定由被告二人之叔父張一峰任渠等之監護人。故於訴外
    人楊聰明死亡時，被告戊○○及丁○○分別年僅18歲及16歲
    ，均為限制行為能力人，被告二人之母親遠居日本國，並無
    監護人。又被告丁○○於臺灣桃園少年輔育院接受感化教育
    ，訴外人楊聰明死亡之事實，尚賴臺灣桃園少年輔育院之老
    師告知方得悉；而被告戊○○則在外租屋自住，亦未與訴外
    人楊聰明同住，被告二人對於訴外人楊聰明之財務狀況並無
    所悉，就訴外人楊聰明對於原告所負系爭債務，事實上亦無
    從知悉。而被告戊○○固獨自一人在外自居，惟租賃契約係
    由訴外人楊聰明與出租人簽訂，被告戊○○當時對於訴外人
    楊聰明是否積欠債務等契約事項尚不瞭解。且訴外人楊聰明
    死後亦未遺留任何財產，依民法第1148條、第1153條、民法
    繼承編施行法第1條之1及第1條之3第4項等規定，被告二人
    對上開債務不負清償責任。
  2.訴外人楊聰明自87年11月 5日始未依約清償系爭債務（依原
    告所提之民事支付命令聲請狀所載利息起算日推得），當時
    被告戊○○剛滿15歲，正就讀於臺灣省立基隆市立百福國民
    中學，而訴外人楊聰明死亡時，被告戊○○正就讀國立基隆
    高級商工職業學校，而位於基隆市○○街之租屋，係由訴外
    人楊聰明與出租人簽訂租賃契約，非由被告戊○○承租。而
    被告丁○○則僅13歲，衡諸常情可知，斯時被告二人尚為少
    年不識愁滋味之小孩，焉能得知訴外人楊聰明與原告間有系
    爭債務存在，此乃人之常情，不待舉證自明。
  3.依98年6月10日修訂之民法繼承編施行法第1條之1第2項規定
    之立法理由為：「又本次修正之民法第一千一百五十三條第
    二項已明定無行為能力人及限制行為能力人對被繼承人之債
    務，僅以所得遺產為限，負清償責任。惟另鑑於本法施行前
    之繼承事件中，無行為能力人或限制行為能力人之繼承人，
    未能於法定期間主張限定或拋棄繼承者，而至今仍承受繼承
    債務，以致影響其生存權及人格發展，顯有失公平，為保障
    此等繼承人之權益，允宜設一保護規定，爰增訂第二項規定
    」，而被告二人繼承時均為限制行為能力人，且未自訴外人
    楊聰明繼承任何財產，名下無任何房產，現尚租屋居住，被
    告二人孤苦無依，須在混濁之社會大染缸中自立更生，無所
    依怙，依法治國原則，原需由國家負擔被告二人正常成長之
    責，焉能苛責被告二人負擔訴外人楊聰明所積欠系爭債務之
    清償責任，是由被告二人繼續履行系爭債務顯失公平。
三、兩造不爭執之事項：
  (一)訴外人楊聰明對於原告負有系爭債務。
  (二)於訴外人楊聰明死亡時，被告二人均為限制行為能力人。
  (三)被告二人未於法定期間內為限定繼承或拋棄繼承。
四、兩造爭執之事項：
  (一)由被告二人繼續履行系爭債務，是否顯失公平？
五、得心證之理由：
  1.按稱消費借貸者，謂當事人一方移轉金錢或其他代替物之所
    有權於他方，而約定他方以種類、品質、數量相同之物返還
    之契約，民法第474條第1項定有明文。又繼承在民法繼承編
    中華民國96年12月14日修正施行前開始，繼承人於繼承開始
    時為無行為能力人或限制行為能力人，未能於修正施行前之
    法定期間為限定或拋棄繼承，由其繼續履行繼承債務顯失公
    平者，於修正施行後，得以所得遺產為限，負清償責任，民
    法繼承編施行法第1之1條第 2項亦定有明文。而上開規定係
    因民法第1153條第 2項已明定無行為能力人及限制行為能力
    人對被繼承人之債務，僅以所得遺產為限，負清償責任，然
    該條生效前之繼承事件中，無行為能力人或限制行為能力人
    之繼承人，未能於法定期間主張限定或拋棄繼承者，而至今
    仍承受繼承債務，以致影響其生存權及人格發展，顯有失公
    平，為保障此等繼承人之權益，始增定該保護規定，上開規
    定之立法理由亦有明載。
  2.經查，原告主張訴外人楊聰明對其負有系爭債務，且訴外人
    於91年 2月21日死亡，被告二人均未為拋棄繼承及限定繼承
    乙節，業據提出與其所述相符之借據、授信約定書、電腦帳
    戶資料、繼承系統表、戶籍謄本、基院慧民科字第1595號函
    等件影本為證，亦為被告二人所不爭執，固堪信為真實。惟
    被告二人抗辯渠等於繼承時均為限制行為能力人，且無監護
    人，復未與訴外人楊聰明同住，對於系爭債務並不知情，由
    渠等負擔系爭債務顯失公平等語，亦據被告提出戶籍謄本、
    臺灣桃園少年輔育院學生出院證明書、入出國日期證明書等
    件為證。依臺灣桃園少年輔育院學生出院證明書所示，自90
    年4月24日起至92年6月12日止，被告丁○○均於臺灣桃園少
    年輔育院受感化教育，而訴外人楊聰明乃於91年2月21日死
    亡，是被告丁○○辯稱其不知系爭債務乙情，堪認為真。又
    被告戊○○於訴外人楊聰明死亡時，尚就讀於國立基隆高級
    商工職業學校，並獨自一人於基隆市○○街居住，以其年僅
    19歲，亦未研習法律課程，隻身在外，則其辯稱對於其父即
    訴外人楊聰明是否負擔系爭債務，及系爭債務是否已清償等
    法律事項並不清楚等語，亦堪信為可採。且被告二人於訴外
    人楊聰明死亡後，均未自訴外人楊聰明繼承任何財產，有被
    告二人提出之財政部臺灣省北區國稅財產歸屬資料清單為證
    。以被告二人未繼承任何遺產，目前尚租屋居住，足認應無
    恆產，若要求被告二人初出社會，即須負擔近百萬元龐大之
    債務，將嚴重影響被告二人之生存權及人格發展，顯然有失
    公平，故被告二人抗辯僅以繼承所得遺產為限，對原告負清
    償責任，應屬有據。
  3.是被告二人於繼承時均為限制行為能力人，由渠等繼續負擔
    系爭債務顯失公平，依民法繼承編施行法第1條之1第 2項之
    規定，被告二人得以所得遺產為限負清償責任，惟渠等並未
    自訴外人楊聰明繼承任何遺產，已如前述。從而，原告依消
    費借貸及繼承之法律關係，請求被告二人給付如原告訴之聲
    明所示之金額及利息，為無理由，應予駁回。
六、本件事證已臻明確，兩造其餘攻擊、防禦方法及所為之立證
    ，經核與判決之結果不生影響，無庸逐一論述，併予敘明。
七、據上論結，本件原告之訴為無理由，依民事訴訟法第78條，
    判決如主文。
中    華    民    國    99    年    3    月    10    日
                  民事庭法  官  林玉珮
以上正本係照原本作成。
對於本件判決如有不服，應於收受送達後20日內向本院提出上訴
書狀，敘述上訴之理由，上訴於臺灣高等法院。
中    華    民    國    99    年    3     月    10    日
                        書記官  洪福基

司法院資訊處製作；財團法人民間司法改革基金會備份。
